【裁判字號】    98,訴,418
【裁判日期】    981130
【裁判案由】    遷讓房屋等
【裁判全文】
臺灣嘉義地方法院民事判決               98年度訴字第418號
原      告  乙○○
訴訟代理人  唐淑民律師
            李國禎律師
            蕭道隆律師
被      告  丙○○○○
法定代理人  丁○○
被      告  莊家瑋即巡邑水電行.
上列當事人間請求遷讓房屋等事件，本院於民國98年11月20月言
詞辯論終結，判決如下：
  主  文
被告嘉義巡天堂應將坐落嘉義縣水上鄉○○段二七０之二０號土
地上如附圖代號C1（II）所示面積八四點八平方公尺之建物拆除
，並將土地返還原告。
原告其餘之訴駁回。
訴訟費用由被告嘉義巡天堂負擔三分之一，餘由原告負擔。
本判決第一項得假執行。
原告其餘假執行之聲請駁回。
  事實及理由
一原告起訴主張：原告自本院執行程序拍定取得坐落嘉義縣水上
  鄉○○○段271-48號、270-20號土地（下稱271-48號、270-20
  號土地）及其建號285號建物即門牌嘉義縣水上鄉○○村○○
  路51號建物（下稱285號建物，含增建3層面積39.6平方公尺）
  ，及1498棟次建物即如增建部分即如嘉義縣水上地政事務所（
  下稱水上地政）民國98年11月4日函覆成果圖（下稱附圖）所
  示代號B1面積23平方公尺、B2面積1平方公尺鐵皮平房、代號
  C1（I）所示面積34.2平方公尺建物（下分別稱B1、B2平房、
  C1（I）建物），並獲發權利移轉證書後，辦妥所有權移轉登
  記在案。然285號建物及B1、B2平房現為被告莊家瑋即巡邑水
  電行（下稱莊家瑋）使用中，經多次向其詢問是否願意承租或
  限期自行搬遷，均未獲置理。另被告丙○○○○，無正當權源
  ，占用C1（I）建物，並逕自於270-20號土地上搭建並占用如
  附圖代號C1（II）所示面積84.8平方公尺未保存建物（下稱C1
  （II）建物），致侵害原告之所有權。否認莊家瑋與甲○○間
  有租賃關係，並否認丙○○○○與甲○○間有贈與或借用土地
  之約定，縱使有也不能拘束善意受讓人之原告。爰依民法第76
  7條規定，提起本訴。聲明：(一)莊家瑋應將285號建物、代號B1
  平房面積23平方公尺、B2平房面積1平方公尺騰空返還原告。
  (二)丙○○○○應將C1（I）建物騰空返還原告。(三)丙○○○○
  應將C1（II）建物拆除，將所占用土地返還原告。(四)請准供擔
  保，宣告假執行。
二被告方面：
(一)被告莊家瑋則以：其向訴外人甲○○承租門牌嘉義縣水上鄉○
  ○村○○路51號建物，供開設巡邑水電行使用，並增建3層面
  積39.6平方公尺及B1、B2平房、C1（I）建物，租賃期間自95
  年3月10日起5年，租金每月新臺幣（下同）5,000元，水電由
  莊家瑋負擔，已交付6萬元押金，原租金繳1年份，嗣因莊家瑋
  花些錢裝潢，甲○○也表示其經濟狀況不好，故莊家瑋始繳付
  至租期屆滿之租金給甲○○。本院95年度執字第12335號、97
  年執字第5366號、97年度執字第37932號卷執行筆錄均已載明
  莊家瑋有承租使用，依買賣不破租賃原則，租期尚未屆滿，莊
  家瑋可繼續使用租賃物等語置辯。聲明：原告之訴駁回。
(二)被告丙○○○○則以：甲○○之父親前有同意要捐土地給丙○
  ○○○，但未登記。丁○○自86年間即向270-20號土地所有權
  人吳榮發借用270-20號土地，並由信徒募款捐獻興建C1（II）
  建物，供作丙○○○○使用，以供眾信徒參拜，C1（II）建物
  屬丙○○○○所有，嗣270-20號土地登記為甲○○所有，甲○
  ○亦同意丙○○○○繼續使用土地。本院97年度執字第5366號
  、第37932號事件拍賣公告之附表備註欄已載明「系爭土地上
  有第三人所興建之未保存登記建物（丙○○○○），不在本次
  拍賣範圍，其占用之法律關係不明，拍定後由拍定人自理，該
  建物占用之土地不點交」等語，雖占用原告取得之土地，惟被
  告願依土地法第97條之規定向土地所有權人支付承租土地使用
  之對價，保全丙○○○○供作眾信徒之精神寄託。另莊家瑋亦
  同意丙○○○○使用等語置辯。聲明：原告之訴駁回。
三下列事項為兩造所不爭執（見本院卷第176頁、第177頁），
  並有水上地政98年9月21日嘉上地測字第0980006688號函附成
  果圖及98年11月4日函附附圖在卷可稽，應堪採認：
(一)B1平房占用271-48號土地面積23平方公尺、B2平房占用270-20
  號土地面積1平方公尺、C1（I）建物占用270-20號土地面積
  34.2平方公尺。
(二)270-20、271-48號土地及其上285號建物原係甲○○所有，經
  本院受理97年度執字第37932號執行事件（下稱系爭執行事件
  ），由原告於98年4月16日拍定取得270-20、271-48號土地、2
  85號建物及B1、B2平房、C1（I）建物，並經本院於98年4月2
  4日核發權利移轉證書。
(三)C1（II）建物占用270-20號土地面積84.8平方公尺，係丙○○
  ○○於86年間募款興建，為丙○○○○所有及占有使用中。（
  水上地政98年9月21日嘉上地測字第0980006688號函附成果圖
  代號C1面積119平方公尺，又附圖代號C1（I）建物面積34.2
  平方公尺，故附圖代號C1（II）建物面積84.8平方公尺）
(四)285號建物及B1、B2平房現係莊家瑋占有使用；C1（I）建物
  現為丙○○○○占有使用。
四兩造爭執事項（見本院卷第177頁）：
(一)莊家瑋與甲○○間有無租賃關係？莊家瑋占用285號建物、B1
  、B2平房是否無權占有？原告請求莊家瑋返還285號建物、B1
  、B2平房，有無理由？
(二)丙○○○○占用C1（I）建物是否無權占用？丙○○○○所有
  C1（II）建物占用270-20號土地是否無權占有？原告請求丙○
  ○○○返還C1（I）建物，有無理由？請求丙○○○○拆除C1
  （II）建物，並將所占用土地返還原告，有無理由？
五本院就上開爭執事項論述如下：
(一)莊家瑋與甲○○間有無租賃關係？莊家瑋占用285號建物、B1
  、B2平房是否無權占有？原告請求莊家瑋返還285號建物、B1
  、B2平房，有無理由？
1.莊家瑋辯稱其向甲○○承租285號建物，租期自95月10日起算
  5年，租金每月5,000元等情，固為原告所否認。然查，莊家瑋
  主張上情，核與證人甲○○到場具結證述情節相符（見本院卷
  第99頁至第102頁），復有房屋租賃契約書、現金支出傳票9紙
  在卷可稽（見本院卷第52頁至第56頁、第80頁至第84頁）。再
  依卷附稅務電子閘門財產所得調件明細表所示，甲○○95年至
  97年間確有扣繳單位為巡邑水電行之租賃所得（見本院卷第16
  7頁至第172頁），且285號建物、B1、B2平房現係莊家瑋使用
  ，莊家瑋所經營之巡邑水電行係於95年3月24日經核准設立，
  且登記所在地址為嘉義縣水上鄉○○街51號1樓，亦有原告提
  出之商業登記抄本在卷可佐（見本院卷第38頁）。再參酌本院
  於95年8月15日受理95年度執字第12335號執行事件，執行270-
  20號土地及285號建物，經執行人員於95年8月29日至現場執行
  查封，莊家瑋亦在場表示：其與甲○○有租約，增加部分是其
  增建等語，並提出上開租賃契約書，且該處有掛設巡邑水電行
  之招牌，有函囑鑑定該標的物之估價報告書所附照片可稽等情
  ，亦經本院調閱上開執行卷宗核閱無訛。從而，莊家瑋主張首
  揭事實，應堪採認。至原告雖辯稱：現金支出傳票記載租金給
  付方式有按月、半年、1次4年給付，並非系爭契約記載1次繳1
  年租金，且依現金支出傳票記載，支付押金日期為95年2月1日
  ，遠早於訂約日期95年3月10日，有違常態，另現金支出傳票
  有記載匯款方式給付，亦與莊家瑋所稱以現金給付不相同等情
  ，而認租賃關係不存在（見本院卷第127頁、第128頁）。然契
  約約定繳付租金之時間與實際交付租金有所不同，暨於簽約前
  先交付押金等，均為一般所常見，尤其在出租人與承租人係熟
  識情況下，更屬常見，本件莊家瑋主張其曾請甲○○擔任臨時
  工，彼此間應非陌生，是縱實際交付租金與約定交付租金時間
  有所差異，及於簽約前先交付押金，亦難遽認租賃契約不實在
  。另莊家瑋陳稱租金都是以現金交付乙節（見本院卷第42頁）
  ，固與上開現金支出傳票其中95年8月10日及95年9月14日有記
  載「現匯」之給付方式不同，然95年9月迄今已逾3年餘，衡諸
  一般人之記憶力，且無特殊而足人印象深刻之處，則莊家瑋因
  時隔日久，以致其中數月租金究竟以現金交付或匯款方式交付
  之細微末節記憶不清，亦與常情無違，尚無礙其與甲○○間有
  租賃關係之認定。
2.按出租人於租賃物交付後，承租人占有中，縱將其所有權讓與
  第三人，其租賃契約，對於受讓人仍繼續存在，民法第425條
  第1項定有明文。本件270-20、271-48號土地及其上285號建物
  原係甲○○所有，經本院受理系爭執行事件，由原告於98年4
  月16日拍定取得270-20、271-4 8號土地、285號建物及B1、B2
  平房、C1（I）建物，並經本院於98年4月24日核發權利移轉
  證書等情，固如前述。然莊家瑋向甲○○承租285號建物，租
  期自95月10日起算5年，租金每月5,000元，已認定如前，且本
  院受理系爭執行事件亦未將此租賃契約除去，並於拍賣公告中
  載明「莊家瑋承租使用中，拍定後不點交」等語，亦經本院調
  取系爭執行事件卷宗核閱無訛，則依前揭規定，莊家瑋與甲○
  ○間之系爭契約，對於受讓人即原告仍繼續存在。又B1、B2平
  房、C1（I）建物乃為285號建物之增建，且該增建部分與285
  號建物結構相連，並無可資區別之標識存在，使用上亦無獨立
  性等情，業經本院勘驗現場屬實，製有勘驗筆錄、照片、現場
  草圖可稽（見本院卷第97頁、第98頁、第110頁至第113頁），
  足見B1、B2平房、C1（I）建物已為285號建物之一部分，285
  號建物之所有權因而擴張。是系爭契約之租賃標的物因而包括
  285號建物、B1、B2平房、C1（I）建物，洵堪認定。則莊家
  瑋自仍得本於系爭契約，合法占有285號建物、B1、B2平房，
  自非無權占用。
  從而，原告依民法第767條規定，請求莊家瑋返還285號建物、
  B1、B2 平房，自屬無據。
(二)丙○○○○占用C1（I）建物是否無權占用？丙○○○○所有
  C1（II）建物占用270-20號土地是否無權占有？原告請求丙○
  ○○○返還C1（I）建物，有無理由？請求丙○○○○拆除C1
  （II）建物，並將所占用土地返還原告，有無理由？
1.按為租賃物之使用收益者，法律並未規定以承租人本人為限，
  應包括承租人之家屬，受雇人及經承租人允許之其他第三人（
  最高法院60年臺上字第2246號判例要旨參照）。經查，C1（I
  ）建物為系爭契約租賃標的物之一部分，已如前述。又C1（I
  ）建物現為丙○○○○占有使用，且丙○○○○主張其占用此
  建物係經莊家瑋同意，亦經莊家瑋陳述在卷（見本院卷第175
  頁），準此，丙○○○○占用C1（I）建物，自非無權占用。
2.按所有人對於無權占有或侵奪其所有物者，得請求返還之。對
  於妨害其所有權者，得請求除去之。有妨害其所有權之虞者，
  得請求防止之。民法第767條定有明文。經查，C1（II）建物
  占用270-20號土地面積84.8平方公尺，係丙○○○○於86年間
  募款興建，為丙○○○○所有及占有使用中，已如前述。丙○
  ○○○固辯稱：甲○○之父親同意要捐土地給丙○○○○，吳
  榮發、甲○○均同意丙○○○○繼續使用270-20號土地，被告
  願依土地法第97條規定向土地所有權人支付承租土地使用之對
  價等語。又270-20號土地原係吳榮發、甲○○所有，其2人均
  同意嘉義巡天堂使用270-20號土地乙節，固據其2人證述在卷
  ；另吳榮發同意將270-20號土地捐贈予嘉義巡天堂，雖據吳榮
  發證述明確（見本院卷第101頁、第105頁、第106頁），然此
  亦僅為嘉義巡天堂與吳榮發、甲○○間之約定，只具有債之相
  對效力，於所有權移轉登記予他人後，除已得該他人即現在之
  所有人同意繼續使用外，使用人縱經原所有人無償提供使用或
  同意贈與，均不能以之拘束現在之所有人，而對現在之所有人
  主張有使用該土地之權利（最高法院92年度臺上字第957號判
  決亦同此旨）。故嘉義巡天堂執前詞辯稱有權使用270-20號土
  地，並不足取。另土地法第97條規定，城市地方房屋之租金，
  以不超過土地及其建築物申報總價年息10﹪為限。約定房屋租
  金，超過前項規定者，該管直轄市或縣（市）政府得依前項所
  定標準強制減定之。此乃關於城市地方房屋租金最高金額之限
  制，自難據為有權占用之依據。此外，嘉義巡天堂並未主張並
  證明其有何占用270-20號土地之正當權源，從而，原告主張嘉
  義巡天堂無權占用原告所有之土地，並依民法第767條所有物
  返還請求權，請求嘉義巡天堂將C1（II）建物拆除，並將所占
  用之土地返還原告，即屬有據。
六綜上，270-20號土地既為原告所有，又嘉義巡天堂於系爭土地
  上搭建C1（II）建物，無權占用270-20號土地面積84.8平方公
  尺，則原告依民法第767條規定，請求嘉義巡天堂將C1（II）
  建物拆除，並將土地返還原告，自屬有據，應予准許。至原告
  請求莊家瑋應將285號建物、代號B1平房面積23平方公尺、B2
  平房面積1平方公尺騰空返還原告；請求丙○○○○應將C1（
  I）建物騰空返還原告，則屬無據，應予駁回
七本件原告就其勝訴部分，固陳明願供擔保，請准為宣告假執行
  ，惟270-20號土地公告現值為每平方公尺2,900元，有土地登
  記謄本在卷可稽，是此部分訴訟標的價額應為245,920元【計
  算式：2,900×84.8＝245,920】。則本件所命嘉義巡天堂給付
  之價額並未逾50萬元，依民事訴訟法第389條第1項第5款之規
  定，自當由本院依職權宣告假執行。至於原告其餘敗訴部分，
  其假執行之聲請亦失所依附，應併駁回。
八本件事證已臻明確，兩造其餘攻擊防禦方法，經核與本件判決
  結果不生影響，爰不一一論敘。
九據上論結，原告之訴一部為有理由，一部無理由，依民事訴訟
  法第79條、第85條第1項前段、第389條第1項第5款，判決如主
  文。
中    華    民    國    98    年    11    月    30    日
                  民事第三庭  法  官  蘇雅慧
正本係照原本作成。
如不服本判決，應於送達後20日內，向本院提出上訴狀並表明上
訴理由，如於本判決宣示後送達前提起上訴者，應於判決送達後
10日內補提上訴理由書（須附繕本）。
中    華    民    國    98    年    11    月    30    日
                              書記官  劉昀匊


司法院資訊處製作；財團法人民間司法改革基金會備份。
